【裁判字號】    99,台上,6869
【裁判日期】    991104
【裁判案由】    殺人等罪
【裁判全文】
最高法院刑事判決            九十九年度台上字第六八六九號
上  訴  人  台灣高等法院檢察署檢察官  
被      告  甲○○
選任辯護人  陳佳瑤律師
            林盛煌律師
上列上訴人因被告殺人等罪案件，不服台灣高等法院中華民國九
十八年一月十五日第二審判決（九十七年度上訴字第四四一八號
，起訴案號：台灣板橋地方法院檢察署九十六年度偵字第二五八
六七號），提起上訴，本院判決如下：
    主  文
原判決撤銷，發回台灣高等法院。
    理  由
原判決以公訴意旨略稱：被告甲○○就同案被告廖柏緯（檢察官
通緝中）有如其事實欄所載槍殺被害人蔡岱廷一情，與廖柏緯間
有犯意聯絡及行為分擔等情；因認甲○○涉犯刑法第二百七十一
條第一項殺人、槍砲彈藥刀械管制條例第八條第四項未經許可持
有可發射金屬或子彈具有殺傷力之槍枝及同條例第十二條第四項
未經許可持有子彈罪嫌。但經審理結果，以公訴人所舉之證據資
料，查無任何適合於甲○○犯罪事實認定之積極證據，甲○○被
訴涉犯該等罪嫌，尚屬不能證明，因而撤銷第一審論甲○○以幫
助殺人罪之科刑判決，改判諭知無罪；固非無見。
惟查：（一）、無罪之判決，依法既應記載其理由，則對於被告
被訴之事實及其不利之證據資料，如何不足以證明被告犯罪，均
應逐一詳述其理由，否則即有判決不載理由或理由不備之違法。
原判決援引證人劉朝雄、古家銘（計程車司機）、劉金豐、李百
佳（乘客）、目擊證人陳彥豪、被害人之兄蔡岱烜、被害人之妻
廖潁蓁、台北縣政府警察局永和分局偵查隊小隊長林志晃、警員
張興華分別於警詢、偵查及第一審審理時之證述，及甲○○使用
之行動電話0000000000、0000000000、劉朝雄使用之行動電話00
00000000、廖柏緯使用之行動電話0000000000（依卷內資料，應
係證人即洗車場合夥人郭少洋所使用，見偵查卷影本第二四頁背
面，原審認定有誤）、0000000000、盧嬿（劉朝雄之妻）使用之
行動電話0000000000於案發當日之通聯紀錄暨渠等基地台位址，
並台北縣永和巿永亨路、永利路口（行政院原子能委員會所在大
廈）監視錄影光碟內容；認本件係廖柏緯個人臨時起意，甲○○
於事發前後固有駕駛洪偉修之女友陳雅文所有黑色三菱自用小客
車，搭載洪偉修至案發現場即永和市○○路與永亨路口附近，惟
並無直接證據足以證明甲○○與廖柏緯有事先謀議或計畫接應，
且甲○○與被害人並無糾紛，也不認識被害人，與被害人更無仇
隙，甲○○與廖柏緯並無殺人犯意之聯絡或行為之分擔，而為甲
○○無罪之諭知。然古家銘指稱：民國九十六年九月二十九日二
十時三十五分，我在永和巿成功路二段一六七號前，當時路旁有
四名年輕人在聊天，後來其中二名約二十幾歲的男士，坐上我駕
駛的計程車（見監續字第五四七號卷第八頁）；一開始有四名男
子在路旁聊天，卻只有二人搭上我的車，（後來從我後面黑色三
菱車子下來）付我車資之男子，一開始也是在路旁聊天，所以我
才想說他們是不是一開始就跟我車子後方（見偵查卷第一二八頁
）；我在成功路看到四個人在聊天，看到我的計程車，就攔下，
其中有二個人上我的計程車，另外二個人就開黑色的車子跟在我
的計程車後面，到了永亨路，因開過頭，車上的人就叫我轉頭，
車迴轉後在永亨路一七二號叫我停車等一分鐘，另一台小客車來
的時候，我車上穿白色衣服的人下車到對面叫小客車上的人過來
付車資。我知道該黑色車子是三菱廠牌，是我當時有看到該車有
三菱汽車的商標等語（見一審卷第一宗第一二五、二三四、二三
五頁）；而甲○○亦供認伊駕駛3487－ER三菱自小客車搭載洪偉
修，先後於九十六年九月二十九日二十時四十二分十四秒、十九
秒，行經台北縣永和市○○路○段七七號前等情（見偵查卷第六
五至六七頁；一審卷第一宗第十二頁、第二宗第五四頁）；倘若
無訛，經前後對照，已足認上開在路旁聊天之四名年輕人，其中
廖柏緯及另名不詳姓名之成年男子搭乘古家銘計程車、甲○○及
洪偉修駕駛三菱自小客車尾隨在後。則原判決理由所謂「遍查卷
內相關事證，古家銘自始至終均無法確定指認在場聊天之另二名
男子為被告及洪偉修，亦不知黑色三菱汽車之車款為何」云云（
見原判決第九頁第九至十一行），理由之說明與卷證資料互有齟
齬。另原判決理由以甲○○使用之0000000000行動電話通聯紀錄
，可知甲○○於案發當日晚間八時二十九分二十八秒撥打劉朝雄
使用之行動電話0000000000，基地台位置在台北縣中和市○○路
六０之三號四樓頂，同日晚間八時三十一分五十七秒撥打000000
0000行動電話，基地台位置在台北縣新店市○○街八七、八九號
十二樓平台及屋突，並行經另基地台中和市○○街四一０巷二四
號七樓屋頂。認定甲○○於上開時間，以行動電話聯絡劉朝雄時
，並非在其所經營之洗車場內（其經營之洗車場基地台為永和市
○○路○段二一七巷五弄六至九、一一號十二樓屋頂閣樓及同巷
七、九、一一號十二樓樓頂）。然據甲○○於第一次及第二次警
詢時供稱：案發當晚六、七時，洪偉修來洗車廠要洗車，洗完車
，我與洪偉修相約去永和市○○○路福和橋下之「ESPN」撞球場
（見偵查卷第三、五頁）；劉朝雄於第一次警詢時陳稱：九十六
年九月二十九日十九時五分二十秒，廖柏緯聯絡我，要找我喝酒
，我告知他我在吃辦桌，問他要不要來，當時他告訴我要過來一
起吃辦桌，叫我騎摩托車去載他，我於十九時十六分五十四秒聯
絡他說好要過去甲○○的洗車廠載他。到洗車場載廖柏緯時也有
看見甲○○在洗車廠內，洗車廠內當時有甲○○、廖柏緯、郭少
洋、曾正豪（未見洪偉修，足徵當時尚未到）。甲○○知道我要
載廖柏緯至廟會吃外燴辦桌。我也有找甲○○一起去，可是他說
他在忙；甲○○於當天二十時二十九分二十八秒打電話問我，廖
柏緯為何跑回去洗車廠要幹什麼，他不是跟你一起在廟會現場吃
辦桌等語（見偵查卷第八三頁）；參諸上開路口監視器拍攝畫面
之時間，及古家銘所稱：九十六年九月二十九日二十時三十五分
，我在永和巿成功路二段一六七號前，當時路旁有四名年輕人在
聊天等情；則甲○○當晚自劉朝雄載廖柏緯離去至與洪偉修駕駛
三菱自小客車離開洗車場之時間內，應未離開其洗車場，原判決
認定甲○○當晚八時二十九分並非在其所經營之洗車場，無從與
廖柏緯碰面協商謀議，而對於上開對立事證未說明如何取捨，判
決理由嫌有不備。（二）、審理事實之法院，對於案內一切證據
，應綜合各方面情形為整體之觀察，並賦予客觀之評價，其就對
立事證所為之取捨，必須分別予以說明，不能僅論列其中一面，
而置他面於不顧，否則，即有判決理由不備之可議。據卷內通訊
監察譯文劉朝雄（A）與0000000000行動電話使用者（B）對話內
容：「B：崇德（即甲○○）怎麼了？A：就開槍那一件警察懷疑
他阿。B：我覺得不是他們啦。A：我不知道。B ：難怪那時有人
放話（瓜子）如果來永和就要給他死。A ：那是王鑫放話的啦，
崇德他們都是跟王鑫。B ：難怪事情發生以後我去洗車場都看不
到崇德」等語（見監續字第六七一號卷第二八頁）；則劉朝雄於
警詢中指稱：我曾經在甲○○的家中看到甲○○跟王鑫在一起，
且外面的友人都這麼說，所以我才會認為甲○○是王鑫的小弟。
廖柏緯與甲○○平時都是在永和巿秀朗地區活動，外傳廖柏緯及
甲○○均是王鑫的小弟（見偵查卷第八三頁背面），似非無據。
原判決以劉朝雄於一審證稱：被告跟王鑫是林國偉送去台大醫院
時，聽人家說的（見原判決第七頁第十五行），而認甲○○係王
鑫手下屬劉朝雄聽聞所得資訊要難遽信云云，核與卷證不符，自
有未洽。再第一審法院勘驗現場監視錄影光碟結果，同（二十九
）日晚八時四十五分，甲○○駕駛黑色三菱自小客車開至永亨路
一七０號對面路邊編號21、22停車格位置，同日晚八時四十六分
一秒，將三菱自小客車駛離前揭路邊編號21、22停車格位置，開
往前方即永亨路與永利路口附近，迄至當晚八時四十六分七秒至
四十六秒間，均停在該路口繪有禁止暫時停車之網狀格線區域內
等候，當時右方格線區○○路邊緣中間未畫線區域尚有寬裕停車
空間並無他車停放，但該車卻未停在路邊，且車燈完全打開未熄
火等情。則甲○○所辯其係前往「ESPN撞球場」打撞球找尋停車
位云云，即與實情不符。另據上開監視錄影光碟所示，廖柏緯行
兇後，同日晚八時四十六分四十六秒至四十七分三秒間，甲○○
駕駛該黑色三菱自小客車於同一路口（即永亨路與永利路口）調
頭迴轉（左轉），往永亨路朝成功路一段一０六巷方向，在後緊
跟尾隨奔跑之行兇槍手廖柏緯，衝過追逐槍手的人群由永亨路左
轉進入成功路一段一０六巷內道路而以逆向方式開至對向車道，
則甲○○所辯聽到鞭炮聲，好奇就開過去看，後來一群人過來要
打伊，伊就趕快開離現場云云（見一審卷第二宗第二一七頁），
亦與現場錄影帶畫面顯示之甲○○行車方向與槍聲地點完全相反
，且該自小客車既未有類似找停車位之情形，更未有追逐行兇者
之民眾曾去拍打甲○○所開車輛，反而係甲○○將車迴轉調頭後
，由後衝過追趕人群，逆向前進。經綜觀卷內證據資料，劉朝雄
（A）與0000000000行動電話使用者（B）上開通訊監察譯文對話
內容顯示：甲○○與王鑫係一夥的，王鑫方面曾放話（「瓜子」
即被害人）如果來永和就要給他死。甲○○與廖柏緯、蔡俊明均
係朋友，甲○○家中電腦內有蔡俊明在醫院過世時所拍攝照片，
對照廖柏緯於九十六年九月二十九日晚隨同劉朝雄前去參加廟會
吃外燴辦桌，一見被害人在場即離席。嗣於上開時地為古家銘發
現有四名年輕人在路旁聊天（或商議），進而分配搭車的次序，
由槍手廖柏緯與另一名年輕男子攔下古家銘所駕計程車在前，甲
○○、洪偉修則開車在後，同至案發現場附近，再由洪偉修下車
付車款，迄至廖柏緯得手後，甲○○則開車在後追隨，俟廖柏緯
安全離開後，甲○○亦隨即違規右轉離去。翌日即九十六年九月
三十日上午甲○○攜新台幣（下同）二十萬元（警詢稱二十三萬
元）與廖柏緯相隔二十五秒出境〔見原判決第十一頁六（原判決
書誤繕為五）之（七）〕搭同一班機前往香港，再轉往澳門，至
澳門後，即與廖柏緯住同一房間（見一審卷第一宗第十四、二三
頁）等情，環環相扣之證據，似均對甲○○不利。實情如何？事
涉甲○○有無參與犯罪，自應依據卷證資料，詳查釐清，明白認
定。原判決就甲○○是否涉犯共同殺人或幫助殺人，對於卷內一
切證據，並未綜合各方面情形為整體之觀察，而為斟酌取捨，僅
論列其中有利甲○○之一面，置他面於不顧，乃為有利甲○○之
認定，非惟有違證據法則，亦有理由不備之違誤。檢察官上訴意
旨指摘原判決不當，非無理由，應認有撤銷原判決發回更審之原
因。
據上論結，應依刑事訴訟法第三百九十七條、第四百零一條，判
決如主文。
中    華    民    國  九十九  年   十一   月    四    日
                      最高法院刑事第八庭
                          審判長法官  洪  文  章  
                                法官  王  居  財  
                                法官  郭  毓  洲  
                                法官  黃  梅  月  
                                法官  沈  揚  仁  
本件正本證明與原本無異
                                      書  記  官  
中    華    民    國  九十九  年   十一   月    九    日
                                                      K

司法院資訊處製作；財團法人民間司法改革基金會備份。
